臺灣高等法院刑事裁定
110年度毒抗字第1694號
抗  告  人  
即  被  告  林源鴻


                    （現於法務部○○○○○○○○執行強制戒治中）
上列抗告人因違反毒品危害防制條例案件，不服臺灣新北地方法
院110年度毒聲字第2334號，中華民國110年11月8日裁定（聲請
案號：臺灣新北地方檢察署110年度聲戒字第248號、109年度毒
偵字第5077、7139、7290號），提起抗告，本院裁定如下：    
    主  文
抗告駁回。
    理  由
一、原裁定意旨略以：抗告人即被告甲○○（下稱被告）因施用第
    一級、第二級毒品案件，經原審法院以109年度毒聲字第993
    號裁定送勒戒處所觀察、勒戒後，認有繼續施用毒品之傾向
    ，有法務部○○○○○○○○110年10月25日北所衛字第1 101300653
    0號函送之有無繼續施用毒品傾向證明書附卷可稽，依毒品
    危害防制條例第20條第2項規定，檢察官之聲請於法要無不
    合，應予准許等語。
二、抗告意旨略以：現行毒品條例認定施用毒品者具有「病患型
    犯人」特質，並以治療疾病作為出發點，本件被告於勒戒處
    所中並無戒斷症狀，且其於109年9月5日係先執行其他徒刑
    ，嗣於110年9月18日受觀察勒戒裁定後再轉而執行本件觀察
    勒戒，是其於執行觀察勒戒前，已與社會隔絕1年有餘，即
    謂已戒除一切生理藥癮依賴；復依最高法院109年8月11日刑
    事會議決議：施用毒品者，通常並非僅有2至3次犯行，即應
    令其觀察勒戒，不因期間是否另犯該案經起訴而致判刑或執
    行而受影響，換言之，裁定觀察勒戒之案件，就只能以當下
    勒戒之案件進行評估，不應以前科紀錄作為先入為主之自由
    心證，此見解符合修法之精神即強調「治療勝於處罰」、「
    醫療先於司法」之刑事理念，爰懇請鈞院撤銷原裁定，更以
    為妥適之處置云云。
三、按觀察、勒戒後，檢察官或少年法院（地方法院少年法庭）
    依據勒戒處所之陳報，認受觀察、勒戒人無繼續施用毒品傾
    向者，應即釋放，並為不起訴之處分或不付審理之裁定；認
    受觀察、勒戒人有繼續施用毒品傾向者，檢察官應聲請法院
    裁定或由少年法院（地方法院少年法庭）裁定令入戒治處所
    強制戒治，其期間為6個月以上，至無繼續強制戒治之必要
    為止，但最長不得逾1年，毒品危害防制條例第20條第2項定
    有明文。次按勒戒處所應注意觀察受觀察、勒戒人在所情形
    ，經醫師研判其有或無繼續施用毒品傾向後，至遲應於觀察
    、勒戒期滿之15日前，陳報該管檢察官或少年法院（庭），
    觀察勒戒處分執行條例第8條第1項亦定有明文。依據上開規
    定，受觀察、勒戒人有無繼續施用毒品之傾向，係由醫師研
    判。而關於有無繼續施用毒品傾向之評估標準，法務部已於
    110年3月26日以法矯字第11006001760號函修正頒布「有無
    繼續施用毒品傾向評估標準紀錄表」、「有無繼續施用毒品
    傾向評估標準評分說明手冊」，上開評分說明手冊載明判定
    之原則：「受觀察勒戒人入所後，經過2週時間的觀察、勒
    戒，由處所及醫療人員依據其各項紀錄、資料及觀察勒戒期
    間之行為表現，加以評分。在勒戒人入所4-6週後，可再做
    一次評估以做必要之評分修正。每一大項皆有靜態因子與動
    態因子。先以靜態因子分數評分，靜態因子分數總分在60分
    （含）以上為『有繼續施用毒品傾向』；60分以下，與動態因
    子分數相加，如果總分在60分（含）以上，為『有繼續施用
    毒品傾向』」，又評估標準紀錄表及說明手冊中「前科紀錄
    與行為表現」之第1題及第3題之計分方式修正如下(餘無修
    正)：（一）第1項「毒品犯罪相關司法紀錄」：計分方式修
    正為每筆(次)5分，總分上限為10分；（二）第3項「其他犯
    罪相關紀錄」：計分方式修正為每筆（次）2分，總分上限
    為10分。而「前科紀錄與行為表現」係評估毒品犯罪相關司
    法紀錄、首次毒品犯罪年齡、其他犯罪相關紀錄、入所時尿
    液毒品檢驗、所內行為表現等因素；「臨床評估」係評估物
    質使用行為、合法物質濫用、使用方式、使用年數、精神疾
    病共病（含反社會人格）、臨床綜合評估（含病識感、動機
    、態度、就醫意願）等因素；「社會穩定度」則係評估工作
    、家庭等因素。是被告有無「繼續施用毒品傾向」，係依具
    體個案之臨床實務及相關事證等情綜合判定，有其相當之專
    業依據及標準，且涉及專門醫學，又衡酌強制戒治之目的，
    係為協助施用毒品者戒斷毒品之心癮及身癮所為之一種保安
    處分類型，而該評估標準係將與判斷有無繼續施用傾向之相
    關因素加以列舉及量化，適用於每一位受觀察、勒戒處分之
    人，具一致性、普遍性、客觀性，以利執法者判定受勒戒人
    有無繼續施用毒品傾向，倘其評估由形式上觀察，無擅斷或
    濫權等明顯不當之情事，法院應予尊重。
四、經查：
（一）被告於執行觀察、勒戒期間，於110年10月20日經法務部○
      ○○○○○○○附設勒戒處依法務部110年3月26日修正後之評估
      標準計算，認其1.前科紀錄與行為表現部分：⑴毒品犯罪
      相關司法紀錄「有，7筆」，⑵首次毒品犯罪年齡為「20歲
      以下」，⑶其他犯罪相關紀錄「有，6筆」，⑷入所時尿液
      毒品檢驗為「無藥物反應」，⑸所內行為表現分（重度違
      規、輕度違規）「無」；2.臨床評估部分：⑴多重毒品濫
      用為「有，種類：海洛因、安非他命」，⑵合法物質濫用
      為「無」，⑶使用方式為「有注射使用」，⑷使用年數為「
      超過1年」，⑸精神疾病共病（含反社會人格）為「無」，
      ⑹臨床綜合評估（含病識感、動機、態度、就醫意願，評
      定為「輕度」）；3.社會穩定度部分：⑴工作：為「全職
      工作-工人」，⑵家庭：家人藥物濫用為「無」，⑶入所後
      家人是否訪視為「有，1次」，出所後是否與家人同住為
      「是」。以上1至3計分，合計總分為63分（靜態因子60分
      ，動態因子3分），經評定仍為「有繼續施用毒品傾向」
      ，有法務部○○○○○○○○附勒戒所110年10月25日「有無繼續
      施用毒品傾向證明書」及110年10月20日「有無繼續施用
      毒品傾向評估標準紀錄表」附卷可參（見109年度毒偵字
      第5077號卷）。上揭評估除詳列各項靜態因子、動態因子
      之細目外，並有各細目之配分、計算及上限，並非評估之
      醫師所得主觀擅斷，是該評估標準紀錄表乃係該勒戒處所
      相關專業知識經驗人士於被告執行觀察、勒戒期間，依其
      本職學識綜合上開各節評估，具有科學驗證而得出被告有
      繼續施用毒品傾向之結論，且分數計算並無錯漏，原裁定
      令被告進入戒治處所強制戒治，核屬適法有據。
（二）按毒品危害防制條例規定強制戒治之目的，既係因施用毒
      品成癮者，其心癮不易戒除，難以戒絕斷癮，致其再犯率
      均偏高，故有持續收容於戒治處所施以強制戒治之必要，
      且因毒品前科紀錄此項因子攸關受勒戒人之毒品成癮性及
      依賴性之高低，以之做為綜合評估有無繼續施用毒品傾向
      之依據，具有合理性。是毒品危害防制條例第20條第2項
      關於強制戒治之規定，係屬強制規定，只要觀察、勒戒後
      ，經評定有繼續施用毒品傾向者，檢察官即應聲請法院裁
      定令入戒治處所強制戒治，並無例外。且毒品危害防制條
      例所規定之觀察、勒戒或強制戒治處分，性質上為禁戒處
      分，屬於保安處分之一種，其立法意旨在幫助施用毒品者
      戒除毒癮，該處分之性質非為懲戒行為人，而係為消滅行
      為人再次施用毒品之危險性，目的係在戒除行為人施用毒
      品身癮及心癮之措施，故觀察、勒戒之執行，其重點在「
      評估」應否受強制治療之可能性，並依其結果有不起訴處
      分之優遇，又強制戒治係導入療程之觀念，針對行為人將
      來之危險所為預防、矯治措施之保安處分，以達教化與治
      療之目的，亦係提供行為人改過自新之機會，此乃係刑罰
      之補充制度，從而毒品危害防制條例本身所規定之觀察、
      勒戒及強制戒治等保安處分，雖兼具自由刑之性質，卻有
      刑罰不可替代之教化治療作用，並非刑事處罰，自無一罪
      二罰之問題，亦與修正後新法之「治療」思維並無扞格。
      被告前經原審裁定令入勒戒處所觀察、勒戒，既經專業評
      估有繼續施用毒品傾向，無法戒斷毒癮，自有依法施以強
      制戒治之必要。
（三）綜上所述，原審裁定命被告令入戒治處所強制戒治，核其
      認事用法並無違誤，抗告意旨徒以前詞指摘原裁定不當，
      為無理由，應予駁回。　
據上論斷，應依刑事訴訟法第412條，裁定如主文。
中　　華　　民　　國　　110 　年　　12　　月　　29　　日
                  刑事第十七庭  審判長法　官  鄭水銓
                                      法  官  黃雅芬
                                      法  官  沈君玲
以上正本證明與原本無異。
不得再抗告。
                                      書記官  曾彥碩
中　　華　　民　　國　　110 　年　　12　　月　　30　　日